---
title: "Comparing the community structure"
subtitle: "群集構造の解析：PCAとRDAについて"  
author: 
  - "Greg Nishihara"
institute: "Aquatic Plant Ecology Lab, Nagasaki University"
date: 'Compiled on: `r Sys.Date()`'
output:
  xaringan::moon_reader:
    css: xaringan-themer.css
    nature:
      slideNumberFormat: "%current% / %total%"
      highlightStyle: "monokai"
      highlightLines: true
      ratio: 16:9
      countIncrementalSlides: false
---

```{r setup, include=FALSE}
options(htmltools.dir.version = FALSE, width = 200)
knitr::opts_chunk$set(
  fig.width=9, fig.height=3, dev = "CairoPNG", dpi = 300,
  out.width = "100%",
  cache = FALSE,
  echo = TRUE,
  message = FALSE, 
  warning = FALSE,
  hiline = TRUE
)
Sys.setlocale("LC_TIME", "en_US.UTF-8") # This is to set the server time locate to en_US.UTF-8
```

```{r xaringan-themer, include=FALSE, warning=FALSE}
library(xaringanthemer)
style_solarized_dark(
  code_font_family = "Fira Code",
  code_font_url = "https://cdn.jsdelivr.net/gh/tonsky/FiraCode@2/distr/fira_code.css"
)

library(xaringanExtra)
xaringanExtra::use_xaringan_extra(c("tile_view", "animate_css", "tachyons", "panelset"))
xaringanExtra::use_extra_styles(
  hover_code_line = T
)
xaringanthemer::style_extra_css(
  css = list(".small .remark-code" = list("font-size" = "0.6rem"),
             "li" = list(margin = "10px 0"),
             ".title-slide h3" = list(color = "#006fc5"))
)

```

```{r packages, echo = FALSE}
library(tidyverse)
library(lubridate)
library(readxl)
library(knitr)
library(kableExtra)
library(magick)
library(vegan)
library(patchwork)
library(ggvegan)
library(showtext)
library(ggpubr)
options(knitr.kable.NA = '')
options(kableExtra.latex.load_packages = FALSE, tidyverse.quiet = TRUE)
font_add_google("Noto Sans","notosans")
# 図のフォントがからだったので、ここで修正した
# １）theme_set() をつかってデフォルトのフォントをかえる
# ２）ggplot() の theme() からとんとの指定をはずす。
theme_pubr(base_size = 10, base_family = "notosans") |> theme_set()
showtext_auto()
```

## Multivariate analysis

**Multivariate analysis: 多変量解析**

* 生態学における多変量解析の目的
  - 群集データ・環境勾配の要約をする
  - 群集データと環境勾配の関係を明らかにする

* 2 種類の解析手法
  - 群分析 (Clustering)：群集分類に使う、なんかしらの規則に合わせて区分する
  - 序列化 (Ordination)：環境勾配に対応した群集配置を求める

---

## Ordination: R-analysis and Q-analysis

.pull-left[

```{r, echo = FALSE}
ifiles = rprojroot::find_rstudio_root_file("images/") |> dir(full= TRUE)
str_subset(ifiles, "R_analysis") |> image_read("") |> 
  image_border(color = "white", geometry = "50x50")
```

]
.pull-right[
```{r, echo = FALSE}
str_subset(ifiles, "Q_analysis") |> image_read("") |> 
  image_border(color = "white", geometry = "50x50")
```

]

**有川港の群集データ解析には、Q分析を使います。**

---

## Unconstrained ordination

**制約なしの序列化解析手法**

事前に仮設をたてる必要はない。多変量の要約につかう。

* Principal Component Analysis (PCA) **主成分分析**
* Correspondence Analysis (CA) **対応分析**
* Detrended Correspondence analysis (DCA) **傾向化除法対応分析**
* Principal Coordinate Analysis (PCoA)
* Non-metric Multi-Dimensional Scaling (NMDS)　**非計量多次元尺度構成法**

---

## Constrained ordination

**制約ありの序列化解析手法**

仮設をたてる必要がある。群集データと環境変数の関係を調べられる。

* Redundancy Analysis (RDA, linear) **冗長性分析**
* Canonical Correspondance Analysis (CCA, unimodal)  **正準対応分析**
* Canonical Correlation Analysis (CCorA or COR)
* Canonical Discriminant Analysis (CDA)
* Canonical Analysis of Principal Coordinates (CAP)

---
class: center, middle

# Unconstrained ordination

---

## Principal Components Analysis (1)

データ処理コード：水温は一日あたりの平均の分散を計算した後にそれぞれの月平均を求めた。

```{r getdata}
fnames = dir("~/Lab_Data/tanimaes/seaweed_data/rds_write_out", full=T)
plaster = str_subset(fnames, "plaster_") |> read_rds()
sediment = str_subset(fnames, "sediment_") |> read_rds()
temperature = str_subset(fnames, "temp_") |> read_rds()
temperature = temperature |> 
  mutate(datetime = floor_date(datetime, "day")) |> 
  group_by(datetime, station) |> 
  summarise(across(temp, list(mean = mean, var = var))) |> 
  mutate(datetime = floor_date(datetime, "month")) |> 
  group_by(station, datetime) |> 
  summarise(across(c(temp_mean, temp_var), mean)) |> 
  mutate(year = year(datetime), month = month(datetime))
tanimae_envdata = full_join(plaster, sediment, by = c("station", "year", "month"))  |> 
  full_join(temperature, by = c("station", "year", "month")) |> 
  select(!matches("^expID|^datetime"))
```


---

## Principal Components Analysis (2)

PCAの場合、Q分析用の行列を準備します。

```{r}
Y = tanimae_envdata |> select(c("year", "month", "station"))
X = tanimae_envdata |> select(!c("year", "month", "station")) |> drop_na()
```

.pull-left[
```{r}
X
```
]

.pull-right[
`vegan::rda()` をつかって、PCA解析をします。
その前に、環境データを同じスケールにしたほうがいいので、`scale = TRUE` を渡します。

```{r}
r1 = X |> rda(scale = TRUE)
```
]


---

## Principal Components Analysis (3)

.panelset[
.panel[.panel-name[Plot code]
.small[

```{r pcaplot, eval = FALSE}
# ggvegan::fortify() を使えば rda() の結果から必要な情報を抽出できます。
r1d_s1 = fortify(r1, axes = 1:2, scaling = 1)
r1d_s2 = fortify(r1, axes = 1:2, scaling = 2)
calculate_equilibrium = function(X) {
  # vegan scales output with a constant.
  p = length(X$CA$eig)
  tot = sum(X$CA$eig)
  n = nrow(X$CA$u)
  sqrt(2 / p) * ((n-1)*tot)^0.25
}

r0 = calculate_equilibrium(r1)
p1 = ggplot() +
  ggforce::geom_circle(aes(x0 = 0, y0 = 0, r = r0), color = "grey50") +
  geom_point(aes(x = PC1, y = PC2), data = filter(r1d_s1, str_detect(Score, "sites"))) +
  geom_segment(aes(x = 0, y = 0, xend = PC1, yend = PC2), data = filter(r1d_s1, str_detect(Score, "species")),
               arrow = arrow(15, unit(3, "mm"))) +
  geom_text(aes(x = 1.1*PC1,  y = 1.1*PC2, label = Label), data = filter(r1d_s1, str_detect(Score, "species")))  +
  coord_equal() + 
  labs(title = "Distance biplot (scaling = 1)")
p2 = ggplot() +
  geom_point(aes(x = PC1, y = PC2),data = filter(r1d_s2, str_detect(Score, "sites"))) +
  geom_segment(aes(x = 0, y = 0,　xend = PC1, yend = PC2), data = filter(r1d_s2, str_detect(Score, "species")),
               arrow = arrow(15, unit(3, "mm"))) +
  geom_text(aes(x = 1.1*PC1, 　y = 1.1*PC2, label = Label), data = filter(r1d_s2, str_detect(Score, "species")))  +
  coord_equal()+ 
  labs(title = "Correlation biplot (scaling = 2)")
p1 + p2
```
]
]

.panel[.panel-name[Plot]
```{r ref.label="pcaplot", echo = FALSE}

```
]
.panel[.panel-name[Comments]

* **Distance biplot**

  - 固有ベクトルは単位長（長さ１）に正規化している。
  - 各点は多次元空間におけるおおよその位置を示す。
  - 固有ベクトル間の角度に意味はない。
  - 円は Circle of equilibrium contribution と呼びます。円の外まで伸びる矢印は主成分に強く貢献している。

* **Correlation biplot**
  - 固有ベクトルは固有値の平方根に正規化している。
  - 各点の位置は多次元空間における位置を示さない。
  - 固有ベクトル間の角度はベクトルどうしの相関を示す。
  
* 相関の値は `cor(X)` で示す。

]
]



---

## Principal Components Analysis (4)

`vegan::rda()` をつかって、PCA解析をします。
その前に、環境データを同じスケールにしたほうがいいので、`scale()` で標準化をします。

.panelset[
.panel[.panel-name[Code]

Site と Species のスコア (score) を非表示にしました (`axes = FALSE`)。

.small[
```{r}
summary(r1, axes = FALSE)
```
]
]
.panel[.panel-name[Comments]

* Inertia: データにおける分散を示す。このPCAは correlation 行列から求めたので、値は変数の数です。
* Constrained / Unconstrained: PCAは制約なしの序列化解析なので、Unconstrained です。
* Eigenvalue: 固有値は主成分の分散・重要度を示す。
* Proportion Explained: 主成分ごとの固有値と固有値の和の比率。データの分散に対して、主成分が説明する割合。
* Cumulative Proportion: 割合の累積

このPCAの場合、主成分１と２だけで 97% 以上の分散を説明している。
]
]

---

## 群集行列データの準備

.panelset[
.panel[.panel-name[Species]

まずは群集データを準備します。

```{r}
tanimae_species = read_rds("~/Lab_Data/tanimaes/seaweed_data/rds_write_out/species_writeout_arikawa_2021.rds")
tanimae_species = tanimae_species |> select(date, station, species_j, existence) |> 
  pivot_wider(names_from = species_j, values_from = existence) |> 
  mutate(year =  year(date), month = month(date), .before = "date") |> select(-date)
tanimae_species = tanimae_species |>rename_with(.fn = \(x) {sprintf("sp%02d", 1:length(x))}, .cols = !matches("station|month|year"))

```

群集行列の制約なし序列化解析をする時、群集行列の処理が必要です。
ここでは、Hellinger 変換と変換後の距離行列 (Distance) を求めます。

]
.panel[.panel-name[Combine]
群集データと環境勾配データを合わせます。

```{r}
tanimae = full_join(tanimae_envdata, tanimae_species, by = c("station", "year", "month"))
tanimae |> slice_head(n = 3) |> select(1:5)
```

`NA` データが多いので、`tanimae_envdata` をstation ごとに集計してから、結合します。

```{r}
tanimae_envdata = tanimae_envdata |> group_by(station) |> 
  summarise(across(!matches("year|month"),
                   list(mean = mean, var = var), na.rm=T))
tanimae = full_join(tanimae_envdata, tanimae_species, by = c("station"))
```
]

.panel[.panel-name[Hellinger]

Hellinger standardization

$$y'_{ij} = \sqrt{\frac{y_{ij}}{\sum_{j}{y_{ij}}}}$$

```{r}
RS = tanimae |> select(matches("^sp[0-9]+")) |> rowSums()

Y = tanimae |> select(matches("^sp[0-9]+")) |> 
  mutate(across(everything(), ~sqrt(.x / RS)))
# vegan::decostand() でもできます。
# tanimae |> select(matches("^sp[0-9]+")) |> decostand("hellinger")
```
]

.panel[.panel-name[Distance]

```{r}
Yd = vegdist(Y, method = "bray")
```

距離の求め方は様々ですが、ここでは Bray-Curtis の距離を求めます。

$$d_{jk} = \frac{\sum_{}^{} |x_{ij} - x_{ik}|}{\sum_{}^{} x_{ij} + x_{ik}}$$

Bray-Curtis 距離（指数）は station $j$ の 種 $i$ と station $k$ の種 $i$ の標準化距離です。

]

]

---

## nMDS

.panelset[
.panel[.panel-name[nMDS]

**nMDS (Non-metric Multi-Dimensional Scaling): 非計量多次元尺度構成法** は距離の rank（順位）にもとづいて図とつくることです。
距離の順位を使うので、nMDSはノンパラメトリック手法です。
ところが、計算方法は反復的に行うので、疑似乱数関数を定義しないと、解析を再現できません。
点の位置が微妙に変わりますが、点と点の間の関係は大きく変わりません。

```{r}
set.seed(2021)
Ydout = metaMDS(Yd, k = 2, trace = 0, trymax = 1000)
Ydout_df = Ydout$points |> as_tibble() |> mutate(station = tanimae$station)
centroids = Ydout_df |> group_by(station) |> summarise(across(matches("MDS"), mean))
```
]
.panel[.panel-name[Diagnostics]

.pull-left[
```{r, fig.height=4, fig.width=8}
stressplot(Ydout)
```
]

.pull-right[

stressplot の軸は *Ordination Distance* と *Observed Dissimilarity* です。
*Ordination distance* は nMDS が求めた値、*Observed Dissimilarity* は関数に渡した距離行列の値です。
理想は、赤線の周りの近くに点がばらつくことです。
理想外の結果が示されたら、nMDSの成分数 (k) を増やしてみましょう。

]

]
.panel[.panel-name[Plot code]
```{r nmdsplot, eval = F}
ggplot(Ydout_df) + 
  geom_point(aes(x = MDS1, y = MDS2, color = station)) +
  geom_point(aes(x = MDS1, y = MDS2, color = station), data = centroids, size = 10, shape = 3, show.legend = F) + 
  scale_color_viridis_d(end = 0.9) +
  annotate("text", x = -Inf, y = Inf, label = sprintf("Stress: %0.4f", Ydout$stress),
           vjust = 1, hjust = 0, family = "notosans", size = 8) +
  guides(color = guide_legend(title = "Station", nrow = 1))
```

]
.panel[.panel-name[Plot]
```{r ref.label="nmdsplot", echo = FALSE}

```

`+` 記号は station ごとの重心を示す。
似ているものは近くに集まる。
Stress が低いほど、当てはめがいい。
軸の数 (k) を増やすと stress は下がるが、結果の考察が難しくなる。

]
]


---

## Linear and Unimodal Response

.pull-left[

```{r, echo = FALSE, fig.width = 4, fig.height=4, out.width = "80%"}
ggplot(data = tibble(x = seq(-3,3,by = 0.1)),
       aes(x = x)) +
  geom_function(aes(color = "unimodal"), fun = "dnorm") +
  geom_function(aes(color = "linear"), fun = ~(3.1*0.1)+0.1 * .x) +
  scale_color_viridis_d(end = 0.8) +
  scale_x_continuous("Environmental variable", labels = NULL) + 
  scale_y_continuous("Species richness", labels = NULL) +
  theme(legend.position = c(0,1),
        legend.justification = c(0,1),
        legend.background = element_blank(),
        legend.title = element_blank()) 
```
]

.pull-right[

* 生物の出現と環境勾配の関係は 2 種類に分けられます。
  - linear: 直線型
  - unimodal: 一山型
* 環境勾配が十分取られていたら、生物の出現は基本的に一山型になります。
* 環境勾配との関係を確認するためには、Detrended Correspondance Analysis (DCA) **除歪対応分析** を使うことがあります()。
  - DCAの第１成分の標準偏差が > 4 のとき、一山型の解析手法を使います。
  - DCAの第１成分の標準偏差が < 3 のとき、直線型の解析手法を使います。
* ところが、Hellinger 変換を用いたら、直線型の解析手法でも使えます。 
]

Reference: 
[Legendre & Gallagher. 2001. Oecologia 129: 271-280](https://doi.org/10.1007/s004420100716); 
[Lepš & Šmilauer. 2003. Multivariate Analysis of Ecological Data using CANOCO. Cambridge Press](https://doi.org/10.1017/CBO9780511615146)

---
class: center, middle

# Constrained Ordination

---

## Redundancy Analysis (1)

.panelset[
.panel[.panel-name[RDA]
```{r}
X = tanimae |> select(!matches("^sp[0-9]+"))
r1 = rda(Y ~ pla_100g_day_mean + temp_var_mean + s1_day_mean, data = X)
RsquareAdj(r1)$r.squared # 調整済みR^2
```

制約ありの序列化解析は、調整済み $0 \leq R^2 \leq 1$ を求めるときの値は一般的に低い。
高いほど、モデルの説明能力が高い。
]

.panel[.panel-name[RDA (ANOVA)]


```{r}
# anova(r1, permutations = 999)
# anova(r1, by = "axis",  permutations = 999)
anova(r1, by = "terms",  permutations = 999)
```

Bootstrap を用いて、変数ごとのP値も求められます。

]
]

---

## Redundancy Analysis (2)

RDA の結果を図として示す。

.panelset[
.panel[.panel-name[Plot code]
.small[

```{r rdaplot, eval = FALSE}
# ggvegan::fortify() を使えば rda() の結果から必要な情報を抽出できます。
r1d_s1 = fortify(r1, axes = 1:2, scaling = 1)
r1d_s2 = fortify(r1, axes = 1:2, scaling = 2)
calculate_equilibrium = function(X) {
  # vegan scales output with a constant.
  p = length(X$CA$eig)
  tot = sum(X$CA$eig)
  n = nrow(X$CA$u)
  sqrt(2 / p) * ((n-1)*tot)^0.25
}
sites1 = r1d_s1 |> filter(str_detect(Score, "sites")) |> mutate(station = X$station)
sites2 = r1d_s2 |> filter(str_detect(Score, "sites")) |> mutate(station = X$station)
r0 = calculate_equilibrium(r1)
p1 = ggplot() +
  ggforce::geom_circle(aes(x0 = 0, y0 = 0, r = r0), color = "grey50") +
  geom_point(aes(x = RDA1, y = RDA2, color = station), data = sites1) +
  geom_segment(aes(x = 0, y = 0, xend = RDA1, yend = RDA2), data = filter(r1d_s1, str_detect(Score, "biplot")),
               arrow = arrow(15, unit(3, "mm"))) +
  geom_text(aes(x = 1.1*RDA1,  y = 1.1*RDA2, label = Label), data = filter(r1d_s1, str_detect(Score, "biplot")))  +
  scale_color_viridis_d(end = 0.9) + guides(color = "none") + coord_equal() + 
  labs(title = "Distance biplot (scaling = 1)")
p2 = ggplot() +
  geom_point(aes(x = RDA1, y = RDA2, color = station), data = sites2) +
  geom_segment(aes(x = 0, y = 0,　xend = RDA1, yend = RDA2), data = filter(r1d_s2, str_detect(Score, "biplot")),
               arrow = arrow(15, unit(3, "mm"))) +
  geom_text(aes(x = 1.1*RDA1, 　y = 1.1*RDA2, label = Label), data = filter(r1d_s2, str_detect(Score, "biplot")))  +
  scale_color_viridis_d("Station", end = 0.9) + coord_equal()+ 
  labs(title = "Correlation biplot (scaling = 2)") + theme(legend.position = "left")
ggarrange(p1,p2,align = "h")
```
]
]

.panel[.panel-name[Plot]
```{r ref.label="rdaplot", echo = FALSE, fig.height=1.5*3, fig.width=1.5*9}

```
]
.panel[.panel-name[Comments]

* この結果の場合、Station 1 と 2 は 高い temp_var_mean (水温分散の一日あたりの平均値)、低い s1_day_mean (sediment量の平均値) 、低い pla_100g_day_mean (石膏溶出速度の平均値) との関係が強い (左図）。

* さらに、temp_var_mean と s1_day_mean, pla_100g_day_mean と強い負の相関があるが、
s1_day_mean と pla_100_g_mean は若干正の相関がある（右図）。
  
]

]

---
class: center, middle

# Calculating Alpha, Beta, and Gamma diversity 

---

## Species richness に対する Alpha, Beta, Gamma 多様度の求め方

$$
H \equiv \sum_{i = 1}^S p_i^0
$$
$p$ は 群集 $(S)$ に対する種 $i$ の割合。

さらに、次の条件を満たさなければならない。

* $H_a \leq H_g$
* $H_a \times H_b = H_{tot}$

---

## Species richness に対する Alpha, Beta, Gamma 多様度の求め方 (2)


```{r}
gamma_area = tanimae |> select(station, matches("sp[0-9]+")) |> 
  pivot_longer(matches("sp")) |> 
  filter(value > 0) |> select(name) |> distinct() |> nrow()

alpha_area = tanimae |> 
  select(station, matches("sp[0-9]+")) |> 
  pivot_longer(matches("sp")) |> filter(value > 0) |> group_by(station) |> 
  distinct() |> summarise(alpha = sum(value)) 

alpha_area |> mutate(gamma = gamma_area) |> mutate(beta = gamma/alpha)
```

---

## Shannon's diversity index による求め方

.panelset[
.panel[.panel-name[Data]
```{r}
fish = read_csv("~/Lab_Data/uraet/2020_fish/fish_all.csv") %>% filter(!location == "amamo")
abundance = fish |> rename(month = datetime) |> 
  select(location, trans, species, count, month) |> 
  filter(month != "2021-09-01") |> 
  drop_na() |> 
  mutate(species = str_trim(species, "both")) |> 
  mutate(species = str_squish(species)) |> 
  mutate(species = str_replace_all(species, " ", ".")) |> ungroup()

abundance = abundance |> group_by(location, trans, species, month) |> 
  summarise(count = sum(count, na.rm=T)) |> ungroup()
abundance = abundance |> pivot_wider(names_from =species, values_from = count, values_fill = 0) |> ungroup()
abundance = abundance |> unite(sites, c("location","trans"))
rnames = abundance |>  pull(sites)

```

]
.panel[.panel-name[Simple]
```{r}
Hg = abundance |> select(matches("(.*)\\.(.*)"))  |> specpool() |> as_tibble()
Ha = abundance |> select(matches("(.*)\\.(.*)"))  |> specpool(pool=rnames) |> as_tibble(rownames = "sites")
Ha |> select(sites, alpha = Species) |> mutate(gamma = Hg$Species) |> 
  mutate(beta = gamma/alpha)
```

]
.panel[.panel-name[Shannon]


```{r}
Hg = abundance |> select(matches("(.*)\\.(.*)")) |> 
  summarise(across(everything(), ~sum(.x, na.rm=T))) |> vegan::diversity(index = "shannon") 

Ha = abundance |> group_nest(sites) |> 
  mutate(data = map(data, function(X) {
    Ha = X |> select(matches("(.*)\\.(.*)")) |> vegan::diversity(index = "shannon")
    X |> select(!matches("(.*)\\.(.*)")) |> mutate(Ha)
  })) |> unnest(data)

Ha |> mutate(Hg) |> mutate(Hb = Hg - Ha) |> group_by(sites) |> summarise(across(c(Ha, Hg, Hb), mean))
```
]
]

Reference: 
[Jost. 2006. Oikos 113: 363-375](https://doi.org/10.1111/j.2006.0030-1299.14714.x); 
[Jost. 2007. Ecology 88: 2427-2439](https://doi.org/10.1890/06-1736.1).
---

## Station 間の Beta 多様度の求め方 

.panelset[
.panel[.panel-name[Code]
```{r}
tspecies = tanimae |> select(station, matches("sp[0-9]+")) |> 
  group_by(station) |> 
  summarise(across(matches("sp[0-9]+"), sum)) |> ungroup() 
station = tspecies |> pull(station)
tspecies = tspecies |> select(-station) |> as.matrix()
rownames(tspecies) = station
BD = tspecies |> decostand("hellinger") |> betadiver(method = "sim")
BD = BD |> as.matrix()
BD[lower.tri(BD)] = NA
BD = BD |> as.tibble(rownames = "station") |> 
  pivot_longer(!matches("station")) |> drop_na()
```
]
.panel[.panel-name[Plot code]
```{r betadiver, eval = FALSE}
flabel = "beta*'-diversity'"
ggplot(BD) +
  geom_tile(aes(x = station, y = name, fill = value)) +
  geom_text(aes(x = station, y = name, 
                label = sprintf("%0.3f", value)),
            color = ifelse(near(BD$value, 0), "white", "black"),
            family = "notosans",
            fontface = "bold",
            size = 6) +
  scale_fill_viridis_c(parse(text = flabel),na.value = "white") +
  guides(fill = guide_colorbar(title.position = "top", 
                               label.position = "bottom",
                               barwidth = grid::unit(50, units="mm"),
                               barheight = grid::unit(10, units = "mm"))) +
  theme(axis.title = element_blank(),
        legend.title = element_text(size = 20),
        legend.text = element_text(size = 15),
        legend.position = c(0.75, 0.25),
        legend.justification = c(0.5, 0.5),
        legend.direction = "horizontal",
        legend.background = element_blank())
```
]
.panel[.panel-name[Plot]
```{r ref.label = "betadiver", echo = FALSE}
```
]
]

Reference: [Koleff, Gaston, Lennon. 2003. Journal of Animal Ecology 72: 367-382](https://doi.org/10.1046/j.1365-2656.2003.00710.x).

---
class: middle, center

# Example 2: Species richness of macroalgae in the East China Sea

---

## Background

.pull-left[

データのついて

* 調査地点：長島、種子島、徳之島、硫黄鳥島、沖永良部の 209 箇所
* 調査機関：2002年から2008年
* 環境要因：イリバレン数
* 観測値：海藻と海草の有り無し

]
.pull-right[

Surf similarity number (Iribarren number, イリバレン数) : 砕波形態の指数

$$\xi = \frac{\tan\theta}{\sqrt{H_{sig}/L_{\infty}}}$$

* $\theta$：水深 20 m までの傾斜
* $H_{sig}$： 有義波高
* $T$： 有義波周期
* $L_{\infty} = \frac{gT^2}{2\pi}$
* $g = 9.81~\text{m}^2~\text{s}^{-1}$
]

Nishihara and Terada (2010) の解析は イリバレン数と種数の関係を調べているが、
ここでは分母と分子を独立した環境要因として預かいます。

References:
[Nishihara and Terada. 2010. Phycological Research 58: 280-292.](https://doi.org/10.1111/j.1440-1835.2010.00587.x)

---

## Data preparation.

```{r}
alldata = read_csv("~/Lab_Data/Phycological_Research_2010/complete_dataset_2021.csv")
```

nagashima は複数回調査したので、種の出現は station ごとにまとめた。


```{r}
alldata2 = alldata |> select(-c(phylum, functional_form)) |> mutate(dummy = 1) |> 
  pivot_wider(names_from = species, values_from = dummy, values_fill = 0, values_fn = sum)
alldata2 = alldata2 |> mutate(across(matches("sp[0-9]+"), ~if_else(.x > 0, 1, 0)))
```

---

## Alpha, Beta, Gamma diversity calculation

調査全域の α、β、γ 多様度の求め方。

.panelset[
.panel[.panel-name[Simple]
```{r}
locations = alldata2 |> pull(location)
Hg = alldata2 |> select(matches("sp[0-9]+")) |> specpool() |> as_tibble()
Ha = alldata2 |> select(matches("sp[0-9]+")) |> specpool(locations) |> as_tibble(rownames = "location")
Ha |> select(location, alpha = Species) |> mutate(gamma = Hg$Species) |> 
  summarise(across(c(alpha, gamma), mean)) |> mutate(beta = gamma/alpha)
```

α多様度は location 内の平均種数、γ多様度は全域の種数です。
β多様度は location 間の多様性を示しています。
つまり、各locationの群集の相違度あるいは種の入れ替わりの程度を示している。

$$
\alpha \rightarrow \gamma \equiv \beta \rightarrow 1
$$ 


]
.panel[.panel-name[Pair-wise]

β多様性は 2箇所ごとの相違度を求めることもできます（pair-wise、ペアワイズの比較）。
locationごとの種数を求めたら、Hellinger変換を行って、Lennon-Simpson ベータ指数を求めます (Lennon et al. 2001)。
```{r}
tspecies = alldata2 |> select(location, matches("sp[0-9]+")) |> group_by(location) |> summarise(across(everything(), sum)) |> ungroup()
location = tspecies |> pull(location)
tspecies = tspecies |> select(matches("sp[0-9]+")) |> as.matrix()
rownames(tspecies)=location
BD = tspecies |> decostand("hellinger") |> betadiver(method = "sim") 
BD = BD |> as.matrix()
BD[lower.tri(BD)] = NA
BD[near(BD, 0)] = NA
BD = BD |> as.tibble(rownames = "location") |> pivot_longer(!matches("location")) |> drop_na()
```

]
.panel[.panel-name[Plot code]
.small[

```{r pre2010-similarity, eval=FALSE}
flabel = "beta[sim]*'-diversity'"
atext = "beta[sim]~'ranges from 0 to 1 and lower values indicate similarity.'"
BD |> mutate(across(c(location, name), str_to_title)) |> 
ggplot() +
  geom_tile(aes(x = location, y = name, fill = value)) +
  geom_text(aes(x = location, y = name, label = sprintf("%0.3f", value)), 
            color = ifelse(BD$value < 0.3, "white", "black"), family = "notosans", 
            fontface = "bold", size = 3) +
  annotate("text", x = 4.5, y = 0.5, label = parse(text = atext), family = "notosans", fontface = "bold", size = 3, hjust = 1, vjust = 0) +
  scale_fill_viridis_c(parse(text = flabel), na.value = "white", breaks = seq(0, 1, by = 0.2), limits = c(0,1)) +
  guides(fill = guide_colorbar(title.position = "top", label.position = "bottom", draw.llim = T,
                               barwidth = grid::unit(10, units="char"), barheight = grid::unit(5, units = "mm"))) +
  theme(axis.title = element_blank(),
        legend.title = element_text(size = 10),
        legend.text = element_text(size = 6),
        legend.position = c(0.9, 0.2),
        legend.justification = c(1, 0.5),
        legend.direction = "horizontal",
        legend.background = element_blank())
```
]

]
.panel[.panel-name[Plot]
```{r ref.label="pre2010-similarity", echo = FALSE}

```

]
]

[Lennon et al. 2001. Journal of Animal Ecology 70: 966-979.](https://doi.org/10.1046/j.0021-8790.2001.00563.x)

---

## PCA of presence - absence data

.panelset[
.panel[.panel-name[Analysis]

環境要因の影響を含まないの制約なし序列化解析はPCAで行います。
ここではHellinger 変換した有り無しデータを解析します。
```{r}
Y = alldata2 |> select(matches("sp[0-9]+")) |> decostand("hellinger") 
Ypca = rda(Y ~ 1) # 説明変数が無い時、結果はPCA
Ypca_df = Ypca |> fortify(scaling = 1) |> as_tibble() |> filter(str_detect(Score, "sites"))
Ypca_df = Ypca_df |> bind_cols(alldata2 |> select(!matches("sp[0-9]+"))) |> 
  mutate(location = str_to_title(location))
centroids = Ypca_df |> group_by(location) |> summarise(across(matches("PC[1-5]"), mean))
```
]

.panel[.panel-name[Plot code]
```{r prepcaplot, eval = F}
xlabel = "PC[1]"
ylabel = "PC[2]"
ggplot() +
  geom_vline(xintercept = 0,linetype = "dashed", color = "grey50") +
  geom_hline(yintercept = 0,linetype = "dashed", color = "grey50") +
  geom_point(aes(x = PC1, y = PC2, color = location),
             data = Ypca_df, alpha = 0.5, size = 2) +
  geom_point(aes(x = PC1, y = PC2, color = location),
             data = centroids, size = 4)+
  scale_color_viridis_d(end = 0.9) + 
  scale_x_continuous(parse(text = xlabel)) + 
  scale_y_continuous(parse(text = ylabel)) + 
  guides(color = guide_legend(nrow = 2)) +
  labs(title = "Distance biplot (scaling = 1)")+
  theme(legend.position = c(1,1),
        legend.justification = c(1,1),
        legend.direction = "horizontal",
        legend.background = element_blank(),
        legend.title = element_blank())
```

]
.panel[.panel-name[Plot]
```{r ref.label="prepcaplot", echo = F}

```

]
]

---

## RDA of presence - absence data

.panelset[
.panel[.panel-name[Analysis]
環境要因の影響を取り入れた制約ありの序列化解析はRDAで行います。
環境要因は 20 m水深までの海底の傾斜と $\sqrt{H_{sig} / L_{\infty}}$です。
.small[

```{r}
Y = alldata2 |> select(matches("sp[0-9]+")) |> decostand("hellinger") 
X = alldata2 |> select(!matches("sp[0-9]+")) |> mutate(hl = sqrt(height / length))
X = X |> select(!matches("sp[0-9]+"))  |> mutate(across(where(is.numeric) & !station, ~scale(.)[,1]))
X = X |> mutate(location = str_to_title(location))
Ypca = rda(Y ~ d20 + hl, data = select(X, !location & !station)) # 説明変数が無い時、結果はPCA
correlations = X |> select(period, iribarren10) |> cor()
correlations = correlations[lower.tri(correlations)] # 説明変数間の相関係数

Ypca_df1 = Ypca |> fortify(scaling = 1) |> as_tibble() |> filter(str_detect(Score, "sites"))
biplot1 = Ypca |> fortify(scaling = 1) |> as_tibble() |> filter(str_detect(Score, "biplot")) |>
  mutate(Label = recode(Label, d20 = "Slope", hl = "sqrt(H/L)"))
Ypca_df1 = Ypca_df1 |> bind_cols(X |> select(!matches("sp[0-9]+"))) 
centroids1 = Ypca_df1 |> group_by(location) |> summarise(across(matches("RDA[1-5]"), mean))

Ypca_df2 = Ypca |> fortify(scaling = 2) |> as_tibble() |> filter(str_detect(Score, "sites"))
biplot2 = Ypca |> fortify(scaling = 2) |> as_tibble() |> filter(str_detect(Score, "biplot")) |> 
  mutate(Label = recode(Label, d20 = "Slope", hl = "sqrt(H/L)"))
Ypca_df2 = Ypca_df2 |> bind_cols(X |> select(!matches("sp[0-9]+"))) 
radius = calculate_equilibrium(Ypca)
centroids2 = Ypca_df2 |> group_by(location) |> summarise(across(matches("RDA[1-5]"), mean))
```
]
]

.panel[.panel-name[Plot code]
.small[

```{r prerdaplot, eval = F}
xlabel = "RDA[1]"
ylabel = "RDA[2]"
p1 = ggplot() +
  ggforce::geom_circle(aes(x0 = 0, y0 = 0, r = radius), color = "grey50") +
  geom_segment(aes(x = 0, y = 0, xend = RDA1, yend = RDA2), data = biplot1, arrow = arrow(15, unit(3, "mm"))) +
  geom_text(aes(x = 1.5*RDA1,  y = 1.5*RDA2, label = Label), data = biplot1, parse = T)  +
  geom_point(aes(x = RDA1, y = RDA2, color = location), data = Ypca_df1, alpha = 0.2, size = 2) +
  scale_color_viridis_d(end = 0.9) + guides(color = "none") + 
  scale_x_continuous(parse(text = xlabel), limits = c(-0.5, 0.5)) + 
  scale_y_continuous(parse(text = ylabel), limits = c(-0.5, 0.5)) + 
  labs(title = "Distance biplot (scaling = 1)")
p2 = ggplot() +
  geom_segment(aes(x = 0, y = 0, xend = 0.9*RDA1, yend = 0.9*RDA2), 
               data = biplot2 ,arrow = arrow(15, unit(3, "mm"))) +
  geom_segment(aes(x = 0, y = 0, xend = RDA1, yend = RDA2, color = location), 
               data = centroids2 ,arrow = arrow(15, unit(1, "mm"))) +
  geom_text(aes(x = 1.1*RDA1,  y = 1.1*RDA2, label = Label), data = biplot2, parse = T)  +
  geom_point(aes(x = RDA1, y = RDA2, color = location), data = Ypca_df2, alpha = 0.2, size = 2) +
  geom_point(aes(x = RDA1, y = RDA2, color = location),data = centroids2, size = 4)+
  scale_color_viridis_d(end = 0.9) + 
  scale_x_continuous(parse(text = xlabel), limits = c(-1, 1)) + 
  scale_y_continuous(parse(text = ylabel), limits = c(-1, 1)) + 
  labs(title = "Correlation biplot (scaling = 2)")  + 
  theme(legend.position = "top",
        legend.title = element_blank())
ggpubr::ggarrange(p1,p2, align = "hv", common.legend = TRUE)
```
]

]
.panel[.panel-name[Plot]

```{r, ref.label="prerdaplot", echo = F}

```

]
]


---

## Correlations between location and environmental variables

.panelset[

.panel[.panel-name[Correlations]

location と環境要因の相関係数を求める。
ベクトル間の角度は $\mathbf{a}\cdot \mathbf{b}=||\mathbf{a}||\; ||\mathbf{b}||\;\cos\theta$
```{r}
calc_correlations = function(X, Y) {
  location = Y |> pull(location)
  X = X |> select(RDA1, RDA2) |> as.matrix()
  Y = Y |> select(RDA1, RDA2) |> as.matrix()
  vec1mag = X %*% t(X) |> diag() |> sqrt()
  vec2mag = ((Y) %*% t(Y)) |> diag() |> sqrt()
  vec12mag = (Y) %*% t(X) 
  theta = ((vec12mag) / (vec1mag * vec2mag)) |> acos() |> as.numeric()
 tibble(location, theta) |> mutate(cor = 1 - 2 * theta / pi) |> select(location, cor)
}
correlations = biplot2 |> group_nest(Label) |> 
  mutate(out = map(data, calc_correlations, Y = centroids2)) |> 
  select(-data) |> unnest(out)
```
]

.panel[.panel-name[Plot code]
.small[
```{r precorrelationplot, eval = F}
p3 = correlations |> 
  mutate(location = factor(location), Label = factor(Label)) |> 
  ggplot() + 
  geom_vline(xintercept = c(-1, 0, 1), linetype = "dashed", color = "grey50") +
  geom_hline(yintercept = 1.5, linetype = "dashed", color = "grey50") +
  geom_col(aes(x = cor, y = Label, fill = location), 
           position = position_dodge(width = 1),
           size = 10) +
  geom_label(aes(x = 0, y = Label, label = sprintf("%0.3f", cor)),
            position = position_dodge2(width = 1),
            vjust = 0.5, hjust = ifelse(correlations$cor > 0, 1, 0), 
            label.padding = unit(0.5, "lines"),
            label.size = 0,
            fill = NA,
            family = "notosans", size = 3, fontface = "bold") +
  scale_x_continuous("Site - variable correlation") +
  scale_y_discrete("Variable", labels = scales::label_parse()) + 
  scale_fill_viridis_d(end = 0.9) +
  guides(fill = guide_legend(reverse = T)) +
  theme(legend.position = c(1,1),
        legend.justification = c(1,1),
        legend.background = element_blank(),
        legend.title = element_blank())

ggpubr::ggarrange(p2,p3, align = "hv", common.legend = TRUE)
```
]
]

.panel[.panel-name[Plot]
```{r, ref.label = "precorrelationplot", echo = F}

```
]
]

---

## 解析に必要なパッケージ

```{r, eval = FALSE}
library(tidyverse) # モダンR信者になるため
library(lubridate) # 時間データの処理
library(patchwork) # 作図用
library(ggpubr)    # 作図用
library(vegan)   # 多変量解析用
library(ggvegan) # 多変量解析用
library(showtext) # フォント用
```

作図につかったフォントは次のように準備した。
パッケージを読み込んだあと、実行してください。

```{r, eval = FALSE}
font_add_google("Noto Sans","notosans")
# 図のフォントがからだったので、ここで修正した
# １）theme_set() をつかってデフォルトのフォントをかえる
# ２）ggplot() の theme() からとんとの指定をはずす。
theme_pubr(base_size = 10, base_family = "notosans") |> theme_set()
showtext_auto()
```






















