---
title: "Zostera mapping at Omura Bay"
subtitle: "2021 Shige-chan data"  
author: 
  - "Greg Nishihara"
institute: "Aquatic Plant Ecology Lab, Nagasaki University"
date: 'Compiled on: `r Sys.Date()`'
output:
  xaringan::moon_reader:
    css: xaringan-themer.css
    nature:
      slideNumberFormat: "%current% / %total%"
      highlightStyle: "monokai"
      highlightLines: true
      ratio: 16:9
      countIncrementalSlides: false
---

```{r setup, include=FALSE}
options(htmltools.dir.version = FALSE, width = 200)
knitr::opts_chunk$set(
  fig.width=9, fig.height=3, dev = "CairoPNG", dpi = 300,
  out.width = "100%",
  fig.align = "center",
  cache = FALSE,
  echo = TRUE,
  message = FALSE, 
  warning = FALSE,
  hiline = TRUE
)
Sys.setlocale("LC_TIME", "en_US.UTF-8") # This is to set the server time locate to en_US.UTF-8
```

```{r xaringan-themer, include=FALSE, warning=FALSE}
library(xaringanthemer)
style_solarized_dark(
  code_font_family = "Fira Code",
  code_font_url = "https://cdn.jsdelivr.net/gh/tonsky/FiraCode@2/distr/fira_code.css"
)

library(xaringanExtra)
xaringanExtra::use_xaringan_extra(c("tile_view", "animate_css", "tachyons", "panelset"))
xaringanExtra::use_extra_styles(
  hover_code_line = T
)
xaringanthemer::style_extra_css(
  css = list(".small .remark-code" = list("font-size" = "0.6rem"),
             "li" = list(margin = "10px 0"),
             ".title-slide h3" = list(color = "#006fc5"))
)

```

```{r packages, echo = FALSE}

library(tidyverse)
library(lubridate)
library(readxl)
library(knitr)
library(kableExtra)
library(magick)
library(vegan)
library(patchwork)
library(ggvegan)
library(showtext)
library(ggpubr)
library(rstanarm)
library(tidybayes)
options(knitr.kable.NA = '')
options(kableExtra.latex.load_packages = FALSE, tidyverse.quiet = TRUE)
font_add_google("Noto Sans JP","notosans")
# 図のフォントがからだったので、ここで修正した
# １）theme_set() をつかってデフォルトのフォントをかえる
# ２）ggplot() の theme() からとんとの指定をはずす。
theme_pubr(base_size = 10, base_family = "notosans") |> theme_set()
showtext_auto()
```

## Required packages

地図の作成に必要なパッケージは次の通りです。

```{r}
library(ggspatial) # North Arrow の関数
library(sfheaders)
library(sf)
```


---
class: center, middle

# Prepare data from survey

---

## Data preparation

データは Excel で集計されている。
日本語を含むので、文字コードに注意。
このとき、SJIS でした。

```{r}
data = read_csv("~/Lab_Data/matsumuro/longlat_info.csv", locale = locale(encoding = "sjis"))
```

`eelgrass` 変数は論理値に変換し、`coverage (%)` 変数名を `coverage` に変換する。

```{r}
data = data |> 
  rename(coverage = matches("cover")) |> 
  mutate(eelgrass = ifelse(coverage > 0, T, F))
```

**Note: 文字コードは UTF8、データは必ず CSV ファイルとして保存すること。**

---

## Revise coverage rankings

アマモの被度のランク付けをする。

```{r}
data = data |> 
  mutate(rank = 5) |> 
  mutate(rank = ifelse(coverage >5,  4, rank)) |> 
  mutate(rank = ifelse(coverage >25, 3, rank)) |> 
  mutate(rank = ifelse(coverage >40, 2, rank)) |> 
  mutate(rank = ifelse(coverage >95, 1, rank)) |> 
  mutate(rank = factor(rank, levels = 1:5, labels = LETTERS[1:5]))

# dplyr::case_when() の使い方
data = data |> mutate(rank = case_when(coverage > 95 ~ 1,
                                       coverage > 40 ~ 2,
                                       coverage > 25 ~ 3,
                                       coverage > 5 ~ 4,
                                       TRUE ~ 5)) |> 
  mutate(rank = factor(rank, levels = 1:5, labels = LETTERS[1:5]))
```

Reference: McKenzie. 2003. Guidelines for the rapid assessment of seagrass habitats in the western Pacific.

---
class: center, middle

# Map creation

---

## Prepare map -- Google Earth version

図は Google Earth 上に描いたポリゴンの kml ファイルから作ります。

```{r}
kml = "~/Lab_Data/matsumuro/Katagami_Bay/Katagami_Bay.kml"
katagami = st_read(kml)  # KMLファイルを読み込む
katagami = st_zm(katagami) # Z の座標を外す（重要）
katagami_bay = st_union(katagami)
```

Google Earth の座標は WGS84 です。
データと地図の座標を合わせないと位置がずれます！

---

## Add GPS reference system to data coordinates

Google Earth の座標を抽出する (Geodetic CRS: WGS84)。

```{r}
crs_original = st_crs(katagami)
```


観測データのGPS情報に抽出した座標をを適応する。

```{r}
data = st_as_sf(data, coords = c("long", "lat"), crs = crs_original)
```

---

## Plot the map

.panelset[
.panel[.panel-name[Code]
```{r map1, eval = F}
ggplot() + 
  geom_sf(data = katagami_bay, linetype = 0, fill = "blue") +
  labs(title = "Katagami Bay, Nagasaki, Japan",
       subtitle = "May - June 2021")
```
]
.panel[.panel-name[Plot]
```{r, include = FALSE}
# このコードは地図を回転するための使う。
# スライドには紹介されていない。
rotate_map = function(path) {
  img = image_read(path)
  img |> image_rotate(-90) |> 
    image_trim() |> 
    image_border("white", "50x50") |> 
    image_write(path)
  path
}
```

```{r ref.label="map1", echo = F, fig.height=14, fig.width=9, fig.process=rotate_map}
```
]
]

---

## Add the data to the map

.panelset[
.panel[.panel-name[Code]
```{r map2, eval = F}
clabel = "'Presence of '*italic('Zostera marina')"

ggplot() + 
  geom_sf(data = katagami_bay) +
  geom_sf(aes(color = rank), data = data, size = 10, alpha = 0.9) +
  ggspatial::annotation_north_arrow(style = north_arrow_minimal(text_size = 30,
                                                                 text_face = "bold"), 
                                    height = unit(30, "mm"),
                                    width = unit(30, "mm"))+
  scale_color_viridis_d(end = 0.9, drop = F, option = "C") +
  labs(title = "Katagami Bay, Nagasaki, Japan10subtitle = "May - June 2021") +
  theme(text = element_text(size = 20),
    legend.position = c(1,1),
        legend.justification = c(1,1),
        legend.title = element_blank(),
        legend.background = element_blank(),
    axis.text = element_blank(),
    axis.title = element_blank(),
    axis.ticks = element_blank(),
        axis.line = element_blank())
```
]
.panel[.panel-name[Plot]
```{r ref.label="map2", echo = F, fig.height=14, fig.width=9, fig.process=rotate_map}

```

]
]


---

## Prepare map -- Tanimae version

.panelset[
.panel[.panel-name[Data]

Google Earth と異なり、この地図データの座標は JGD2011 です。

```{r}
# 重要：Geodetic CRS: JGD2011
gsi = tibble(xml = dir("~/Lab_Data/Japan_map_data/FG/", full.names = TRUE)) |>
  mutate(fname = basename(xml)) |>
  separate(fname, into = c("fg", "gml", "id", "type", "date", "num")) |>
  filter(str_detect(type, "WA")) |>  # map type.
  filter(str_detect(id, "492926|492936")) # gml id.

try_read_fgd = possibly(fgdr::read_fgd, NULL)
out = gsi |> mutate(data = map(xml, try_read_fgd)) |> pull(data) |> bind_rows()
```

データの座標は WGS84 から JGD2011 に変える。

```{r}
crs_original = st_crs(out)
out = out |> mutate(type = recode(type, `河川・湖池` = "Freshwater", `海` = "Seawater"))
data = st_transform(data, crs = crs_original)
```
]
.panel[.panel-name[Code]

```{r tanimaemap, eval = FALSE}
lonlimits = c(129.779262, 129.807706)
latlimits = c(32.897657, 32.955917)
ggplot(out) +
  geom_sf(aes(fill = type), color = NA) +
  geom_sf(aes(color = rank), data = data, size = 10, alpha = 0.9) +
  annotation_north_arrow(style = north_arrow_minimal(text_size = 30, text_face = "bold"), 
                         height = unit(30, "mm"), width = unit(30, "mm"))+
  scale_color_viridis_d(end = 0.9, drop = F, option = "C") +
  scale_fill_manual(values = list("Freshwater" = "cyan", "Seawater" = "blue3")) +
  labs(title = "Katagami Bay, Nagasaki, Japan", subtitle = "May - June 2021") +
  coord_sf(xlim = lonlimits, ylim = latlimits) +
  theme(text = element_text(size = 20),
        legend.position = c(0, 1),
        legend.justification = c(0, 1),
        legend.title = element_blank(),
        legend.background = element_blank(),
        axis.text = element_blank(),
        axis.title = element_blank(),
        axis.ticks = element_blank(),
        axis.line = element_blank())
```

]
.panel[.panel-name[Plot]
```{r ref.label="tanimaemap", echo = F, fig.height=14, fig.width=9, fig.process=rotate_map}

```
]
]

---
class: center, middle

# Data analysis

---

## River mouth coordinates

河口域の位置 tibble を準備して、座標を JGD2011 に適応する。

```{r}
katagami_north  = tibble(lat = 32.948837958609886, long = 129.7866883617852)
katagami_west   = tibble(lat = 32.94267987719071,  long = 129.7839904809208)
katagami_south1 = tibble(lat = 32.912866017121715, long = 129.78481482222608)
katagami_south2 = tibble(lat = 32.908292188851085, long = 129.78374139498624)
katagami_south3 = tibble(lat = 32.905401543494754, long = 129.78615154299735)

river = bind_rows(north = katagami_north,
                  west = katagami_west,
                  south1 = katagami_south1,
                  south2 = katagami_south2,
                  south3 = katagami_south3, .id = "river")

river = st_as_sf(river, coords = c("long", "lat"), crs = crs_original)
```

---

## Calculate distance from river mouth in meters

河口域から調査地点の距離を計算する。

```{r}
calc_distance = function(river, gps) {
  # st_distance() return values in meters
  st_distance(river, gps) |> as.numeric()
}

data2 = data |> 
  mutate(distance_north  = calc_distance(river$geometry[1], geometry)) |> 
  mutate(distance_west   = calc_distance(river$geometry[2], geometry)) |> 
  mutate(distance_south1 = calc_distance(river$geometry[3], geometry)) |> 
  mutate(distance_south2 = calc_distance(river$geometry[4], geometry)) |> 
  mutate(distance_south3 = calc_distance(river$geometry[5], geometry))

```

---

## Prepare data for analysis

データを解析用にピボットする。

```{r}
data2 = data2 |> select(coverage, rank, Name, matches("distance")) |> 
  pivot_longer(matches("distance"),
               names_pattern = "distance_(.*)",
               names_to = "river",
               values_to = "distance")
```

河口域からの最短の距離を抽出する。

```{r}
data2 = data2 |> group_by(Name) |> 
  filter(near(distance, min(distance))) |> ungroup()
```

---


## Binomial GLM

アマモ場の有無を求めて、一般化線形モデルを用いて解析する。
使用分布は二項分布、リンク関数はロジット関数です。

```{r}
data2 = data2 |> 
  mutate(present = ifelse(str_detect(rank, "E"), 0, 1)) |> 
  mutate(absent  = ifelse(str_detect(rank, "E"), 1, 0))
```

```{r}
m1 = glm(cbind(present, absent) ~ distance, data = data2, family = binomial("logit"))
anova(m1, test = "Chi")
```

---

## Binomial GLM figure

.panelset[
.panel[.panel-name[Code]
```{r glmplot, eval = F}
pdata = data2 |> expand(distance = seq(min(distance), max(distance), by = 1))
pdata = pdata |> bind_cols(predict(m1, newdata = pdata, type = "response", se.fit = T) |> 
                             as_tibble())
ggplot() + 
  geom_point(aes(x = distance, y = present/(present + absent)), data = data2) +
  geom_line(aes(x = distance, y = fit), data = pdata) +
  geom_ribbon(aes(x = distance, ymin = fit - se.fit, ymax = fit + se.fit), 
              data = pdata, alpha = 0.5) +
  scale_x_continuous("Distance from river mouth (m)") +
  scale_y_continuous("Probability of occurrence")
```

]
.panel[.panel-name[Plot]
```{r ref.label="glmplot", echo = F}

```

線はモデルの期待値、網掛けは期待値の 95% 信頼区間です。
]
]


---
class: center, middle

# ベイズ法を用いた解析

---

## Multinomial GLM

多項分布の解析はベイズ法で実施したほうが楽です。

.panelset[
.panel[.panel-name[rstanarm]
```{r, eval = FALSE}
library(rstanarm)
library(tidybayes)
mn1 = stan_polr(rank ~ distance, data = data2, prior = R2(0.50, "mean"), cores = 4)
```
```{r, eval = F, echo = F}
fname = rprojroot::find_rstudio_root_file("omura_map_distace_multinomial_model.rds")
write_rds(mn1,fname)
```
```{r, echo = FALSE}
fname = rprojroot::find_rstudio_root_file("omura_map_distace_multinomial_model.rds")
mn1 = read_rds(fname)
```

]
.panel[.panel-name[Predictions]
```{r, cache = TRUE}
pdata = data2 |> expand(distance = seq(min(distance), max(distance), by = 50))

threshold = mn1 |> gather_draws(`.*[|].*`, regex = T) |> 
  group_by(.draw) |> select(.draw, threshold = .value) |> 
  summarise(across(everything(), list)) |> 
  mutate(threshold = map(threshold, ~c(., Inf)))

pdata = data2 |> modelr::data_grid(distance) |> 
  add_linpred_draws(mn1) |> ungroup() |> 
  inner_join(threshold, by = ".draw") |> 
  mutate(probs = map2(threshold, .linpred, function(alpha, beta_x){
    plogis(alpha - beta_x) - plogis(lag(alpha, default = -Inf) - beta_x)
  })) |> 
  mutate(.category = list(levels(data2$rank))) |> 
  unnest(c(threshold, probs, .category))

pdata2 = pdata |> group_by(distance, .category) |> mean_hdci(probs)
```
]
.panel[.panel-name[Code]
.small[
```{r multinomialplot, eval = FALSE}
add_rank = function(x) {str_glue("Rank: {x}")}
plot1 = data2 |> group_by(rank) |> summarise(n = length(rank)) |> mutate(prop = n / sum(n)) |> 
  ggplot() + 
  geom_col(aes(x = rank, y = prop, fill = rank), na.rm = F) +
  scale_x_discrete("Coverage rank",drop = F) +
  scale_y_continuous("Observed frequency", limits= c(0, 1)) +
  scale_fill_viridis_d(end = 0.9, drop =F) +
  theme(legend.position = c(0,1), legend.justification = c(0,1),
        legend.background = element_blank(), legend.title = element_blank())
plot2 = ggplot() +
  geom_line(aes(x = distance, y = probs, color = .category), data = pdata2) +
  geom_ribbon(aes(x = distance, ymin = .lower, ymax = .upper, fill = .category),
              alpha = 0.5, data = pdata2)  +
  scale_fill_viridis_d("", end = 0.9, drop =F) +
  scale_color_viridis_d("", end = 0.9, drop =F) +
  scale_x_continuous("Distance from river mouth (m)") +
  scale_y_continuous("Probability of occurrence") +
  guides(fill = "none", color = "none") +
  facet_wrap(vars(.category), labeller = as_labeller(add_rank)) +
  theme(strip.background = element_rect(fill = NA, color = "black"))
ggarrange(plot1, plot2, widths = c(1, 3))
```
]
]
.panel[.panel-name[Plot]
```{r ref.label="multinomialplot", echo = F}

```

]

]











